【裁判字號】    97,再,1
【裁判日期】    980121
【裁判案由】    政府採購法
【裁判全文】
臺北高等行政法院判決
                                        97年度再字第1號
再 審原 告  和發營造有限公司
代  表  人  甲○○（董事）
訴訟代理人  陳丁章律師
再 審被 告  乙○○○○○
代  表  人  丙○○（處長）
訴訟代理人  沈炎平律師
            盧烽池律師
上列當事人間因政府採購法事件，再審原告不服最高行政法院96
年度裁字第3090號裁定及本院95年度訴字第698 號判決，提起再
審之訴，關於其主張行政訴訟法第273 條第1 項第13款、第14款
部分，本院判決如下：
    主文
再審之訴駁回。
再審訴訟費用由再審原告負擔。
    事實及理由
一、再審原告起訴後，其代表人變更為甲○○，是新任代表人具
    狀聲明承受訴訟，核無不合，應予准許，合先敘明。
二、事實概要：再審原告參與再審被告所辦理之「金門縣環島北
    路與民權路路面改善工程」採購案，經再審被告以再審原告
    （最低標廠商）及次低標廠商均違反公職人員利益衝突迴避
    法為由，決標予次次低標廠商泉昇營造股份有限公司（下稱
    泉昇公司）。再審原告不服系爭採購民國（下同）94年5 月
    2 3 日之減價過程與決標結果，循序提起行政訴訟，經本院
    以95年度訴字第698 號判決（下稱本院前審判決）駁回其訴
    後，再審原告提起上訴，亦經最高行政法院以96年裁字第30
    90號裁定駁回其上訴而告確定。再審原告復依行政訴訟法第
    27 3條第1 項第1 款（另以裁定移送最高行政法院）、第13
    款及第14款規定，對前開裁判提起再審之訴。
三、再審原告起訴主張：原確定裁判係以其他證人如李延浩等於
    行政院公共工程委員會（下稱公共工程委員會）之申訴程序
    表示無印象陳煌興是否於決標減價時在場，認定無傳訊證人
    陳煌興、李延浩及謝建茂之必要，且不採信證人陳煌興於公
    共工程委員會陳述之證詞。然金門縣議會之陳玉珍議員於議
    會中曾質詢金門縣政府政風室主任謝健茂，經其表示當日確
    實指派陳煌興在場，有質詢光碟可稽。可見陳煌興關於泉昇
    公司減價3 次之證述可信。該光碟為嗣後發現知悉，如經審
    酌，再審原告將受較有利益之裁判，合於行政訴訟法第273
    條第1 項第13款規定。
四、再審被告則以：原確定裁判已就為何認定再審原告聲請傳訊
    證人陳煌興、李延浩及謝健茂無必要、得心證理由及再審原
    告之主張如何不足採等情，於判決理由中詳為論斷。前揭光
    碟縱屬「當事人發見未經斟酌之證物或得使用該證物」，惟
    證人謝健茂於開標當日並不在場，即使其確實指派證人陳煌
    興在場，亦無從由該光碟證明陳煌興有依指示到場，故無法
    受較有利益之裁判。再審原告據此提起本件再審之訴，顯與
    行政訴訟法第273 條第1 項第13款但書所載不合。
五、本院之判斷：
  (一)按當事人對於終局確定判決提起再審之訴，必須具有行政訴
    訟法第273 條第1 項、第2 項所列情形之一者，始得為之。
    次按「有左列各款情形之一者，得以再審之訴對於確定終局
    判決聲明不服。但當事人已依上訴主張其事由或知其事由而
    不為主張者，不在此限：‧‧‧十三、當事人發見未經斟酌
    之證物或得使用之該證物者。但以如經斟酌可受較有利益之
    裁判者為限。」為同法第273 條第1 項第13款所明定。而所
    謂「當事人發見未經斟酌之證物或得使用該證物者」，係指
    該證物在前訴訟程序時業已存在，而為當事人所不知或不能
    使用，今始知悉或得予利用者而言，且須以經斟酌可受較有
    利益之裁判者為限。若前訴訟程序終結後始作成之文件，或
    當事人於前訴訟程序中即知其存在，且無不能使用情形而未
    提出者，均非現始發見之證物；如已於前訴訟程序提出主張
    ，而為原判決所不採者，亦非此之所謂未經斟酌之證物。又
    再審之訴顯無再審理由者，得不經言詞辯論，以判決駁回之
    ，亦為同法第278 條第2 項所明定。
  (二)再審原告主張本件有行政訴訟法第273 條第1 項第13款之事
    由，係以金門縣議員陳玉珍於議會質詢金門縣政府政風室主
    任謝健茂，其表示當日確實指派陳煌興在場之質詢光碟為據
    。查該質詢光碟是否屬前訴訟程序終結前已作成之文件，或
    屬當事人於前訴訟程序中即知其存在，而有不能使用情形之
    現始發見之證物，已非無疑。況本院前審判決理由：「六、
    被告決標予泉昇公司並無違法：‧‧‧(二)另有關系爭採購於
    94年5 月23日續行開標程序時，泉昇公司之實際減價次數與
    開標記錄所載減價次數是否相符乙節，茲分述如後：1.開標
    當日在場之所有相關人員，‧‧‧均在公共工程委員會第2
    次預審會上證稱：泉昇公司第1 次減價即進入底價，主持人
    因而宣佈決標，並無原告所指減價多次情事‧‧‧。3.公共
    工程委員會又依原告前述94年9 月15日申請調查證據暨補充
    理由書之請求，於94年12月8 日邀請金門縣政府工務局李延
    浩以證人身份到會陳述。李延浩證稱不知94年5 月23日開標
    當日陳煌興是否在現場，因當時並不認識陳煌興，但印象中
    泉昇公司僅減價1 次即已進入底價因而得標‧‧‧。4.查泉
    昇公司於94年5 月23日第1 次比減價格後之標價為28,360,0
    00元，低於底價34,256,789元，有當日開標會議紀錄、泉昇
    公司用印並經本案採購承辦人王思又與監辦人葉杭洲簽名之
    減價單、金門縣政府機關首長簽名核定之底價表等證物可稽
    ，核與乙○○○○○處長丙○○及該處監辦人員葉杭洲、政
    風人員許加仁、記錄人員王思又暨金門縣政府工務局科長黃
    儒新等5 人於公共工程委員會預審會上之陳述相符。原告指
    該開標紀錄及減價單記載不實，尚屬無據。5.公共工程委員
    會邀請出席預審會之陳煌興雖證稱泉昇公司曾3 次減價，且
    第1 次減價即已進入底價云云。惟查陳煌興並非系爭採購之
    法定監辦人員，依法並無出席94年5 月23日開標會議之義務
    ，且94年5 月23日開標紀錄亦無陳煌興之簽名，而被告及丙
    ○○等5 人皆謂並無印象陳煌興當日在開標會場，故陳煌興
    所述尚無相關資料可資佐證。金門縣政府雖以府政二字第
    09400603 54 號函表示陳煌興之陳述均屬實，但經公共工程
    委員會詢問丙○○等5 人，其等均稱本案自決標迄今，工程
    已接近完工，尚無任何政風或其他機關追究不法之情事。‧
    ‧‧因此，亦無法僅因前開金門縣政府府政二字第09400603
    54號函，而認陳煌興之陳述屬實。何況，倘如陳煌興所稱，
    泉昇公司第1 次減價即已進入底價，卻又繼續減價2 次，則
    泉昇公司於主席宣佈底價而知悉其事後，為何未就此不利於
    己之情事，當場立即異議或嗣後表示異議？故陳煌興所言，
    與經驗法則尚嫌有間。6.又查，公共工程委員會應原告請求
    而另邀請金門縣政府工務局職員李延浩到會陳述。李延浩證
    稱，其於94年5 月23日開標當日在場協助其科長黃儒新辦理
    相關事宜，並無印象陳煌興是否亦在場，但印象中泉昇公司
    確實僅減價1 次‧‧‧。七、至原告於審理中復聲請傳訊證
    人陳煌興、李延浩及謝健茂，惟陳煌興於申訴程序，業至公
    共工程委員會陳述甚詳，其所為證述為不可採，已如上述；
    李延浩於申訴程序，亦已至公共工程委員會證述，並稱：並
    無印象陳煌興是否亦在場，但印象中泉昇公司確實僅減價1
    次等語；至謝健茂係金門縣政府政風室主任，其於開標當日
    並不在場，且開標當日在場之政風人員許加仁、記錄人員王
    思又及洽辦機關科長黃儒新等，均在公共工程委員會第2 次
    預審會上證稱：泉昇公司第1 次減價即進入底價，主持人因
    而宣佈決標，並無原告所指減價多次情事，業如上述，故原
    告聲請傳訊證人陳煌興、李延浩、謝健茂，及另請求調閱開
    標之錄影帶，均無必要‧‧‧。」已就為何認定再審原告聲
    請傳訊證人陳煌興等3 人無必要詳為論斷，顯見該判決就有
    無必要傳訊證人陳煌興、李延浩、謝健茂業已斟酌。再審原
    告所提質詢光碟縱可證明訴外人謝健茂指派陳煌興於開標當
    日到場，惟其不能證明陳煌興是否確依指示在場，亦無法使
    再審原告受較有利益之裁判，顯與行政訴訟法第273 條第1
    項第13款之要件不符，其再審之訴顯無理由，應不經言詞辯
    論逕以判決駁回之。
  (三)又按「再審之訴，應以訴狀表明左列各款事項，並添具確定
    終局判決繕本，提出於管轄行政法院為之：‧‧‧四、再審
    理由及關於再審理由並遵守不變期間之證據。」行政訴訟法
    第277 條第1 項第4 款定有明文。所謂「表明」再審理由，
    必須指明確定判決有如何合於法定再審事由之具體情事始為
    相當，倘僅泛言有再審事由而無具體情事者，仍難謂已合法
    表明再審理由。查再審原告主張行政訴訟法第273 條第1 項
    第14款部分，遍觀其所提訴狀，僅泛稱係依據該款規定提起
    再審之訴（見本院卷第8 、9 頁），至於究竟有如何合於該
    款事由之具體情事，則未據敘明，難謂已合法表明再審理由
    ，應毋庸命其補正逕予駁回。
據上論結，本件再審原告之訴一部為顯無理由，一部為不合法，
依行政訴訟法第278 條、第98條第1 項前段，判決如主文。
中    華    民    國    98    年     1    月   21     日
                    臺北高等行政法院第三庭
                              審判長法  官  楊  莉  莉
                                    法  官  林  惠  瑜
                                    法  官  陳  心  弘
上為正本係照原本作成。
如不服本判決，應於送達後20日內，向本院提出上訴狀並表明上
訴理由，如於本判決宣示後送達前提起上訴者，應於判決送達後
20日內補提上訴理由書（須按他造人數附繕本）。
中    華    民    國    98    年     1    月   21     日
                                    書記官  陳  圓  圓


司法院資訊處製作；財團法人民間司法改革基金會備份。
